【裁判字號】    96,建上更(三),13
【裁判日期】    970318
【裁判案由】    給付工程款
【裁判全文】
臺灣高等法院民事判決              96年度建上更(三)字第13號
上  訴  人  總興機械股份有限公司
法定代理人  乙○○
訴訟代理人  陳宏杰律師
            蔡育霖律師
被上  訴人  國立台灣海洋大學
法定代理人  甲○○
訴訟代理人  王建中律師
上列當事人間請求給付工程款事件，上訴人對於中華民國88年2
月4 日台灣基隆地方法院87年度訴字第86號第一審判決提起上訴
，經最高法院發回更審，本院於97年3 月4 日言詞辯論終結，判
決如下：
    主      文
上訴駁回。
第二審及發回前第三審（確定部分除外）訴訟費用，由上訴人負
擔。
    事實及理由
一、上訴人主張：兩造於86年1 月3 日訂立國立海洋大學營繕工
    程契約（下稱本契約），伊除承攬被上訴人輪機工廠機械設
    備修復工程外，亦承作如附表所列80項工程（下稱系爭工程
    ）並已施作完畢，詎被上訴人否認與伊成立一新的承攬契約
    （下稱新契約），拒絕給付系爭工程之工程款，惟被上訴人
    既因該工程受有利益，伊自得依民法第179 條不當得利之法
    律關係，求為命被上訴人給付伊新台幣（下同）2,741,800
    元及法定遲延利息。
二、被上訴人則以：上訴人為使本件工程設備恢復正常功能所為
    任何施工及零件更換，均屬本契約之範圍，非追加工程；且
    本契約所欲修復之機械設備未能正常運轉，上訴人施作之系
    爭工程，亦未能使整套輪機設備完成運轉測試達到可使用之
    目的，伊未受有任何利益等語，資為抗辯。
三、原審為上訴人全部敗訴之判決，上訴人不服，提起上訴，聲
    明：(一)原判決關於駁回後開第二項之訴及其假執行之聲請均
    廢棄。(二)上廢棄部分，被上訴人應給付2,741,800 元，及自
    87年4 月2 日起算之法定遲延利息。(三)願供擔保請准予宣告
    假執行；被上訴人則聲明：(一)上訴駁回。(二)如受不利判決，
    願供擔保，請准予宣告免為假執行。（原審駁回上訴人全部
    之訴，上訴人不服提起上訴，經本院第一次判決駁回上訴。
    上訴人不服，再提起上訴，經最高法院判決廢棄原判決，第
    1 次發回本院更審。本院更(一)審判命被上訴人應給付上訴人
    2,741,800 元之本息，其餘上訴駁回；兩造各自就其敗訴部
    分提起上訴，經最高法院就被上訴人上訴部分判決廢棄原判
    決，第2 次發回本院，上訴人上訴部分即本契約及超過上開
    工程款請求部分，則經最高法院駁回上訴而告確定）
四、兩造不爭執事項（見本院卷第40頁反面-41頁）：
  (一)兩造於86年1 月3 日訂立本契約，由上訴人以總價
    1,690,500 元承攬被上訴人「輪機工廠機械設備修復工程」
    。上訴人應依「輪機工廠機械設備修復工程規格」及「輪機
    工廠鍋爐設備修復工程規格」所訂之內容為工作範圍。
  (二)上訴人請求如附表所示之80項工程，總金額為27,418,000元
    （各該項金額詳如附表所示），上訴人已施作完畢，但均非
    屬前開工程範圍。
  (三)上訴人曾於86年3 月18日及同年3 月26日分別函請被上訴人
    依民法第496 條、第509 條及本契約第6 條之約定，完成變
    更計畫手續，以便追加所漏列（如附表所示）之工程項目並
    修正完工期限。
  (四)被上訴人於86年4 月16日召開協調會，該協調會議紀錄之結
    論記載：「(1)有關設備修復規格、項目及金額等，承商認為
    多做之爭議，基於本案工程係經公開招標且相關規定亦已詳
    列，本校歉難變更，擬請承商基於合約精神，依工程合約第
    11條—糾紛處理辦法，將爭議事項交付『中華民國商務仲裁
    協會』裁定。…(3)承商86年3 月26日興（86）03026 號函要
    求停工一節，依工程合約第11條第2 款規定，請承商未經校
    方同意，不得自行停工」。
  (五)上訴人前曾以被上訴人未給付本契約及系爭工程之工程款為
    由，將本件工程款糾紛提付仲裁協會仲裁，惟未作成仲裁判
    斷。
  (六)兩造所簽訂之本契約工程部分，因尚未修復完成並會勘估驗
    完畢，被上訴人請求上訴人給付本契約工程款部分，業經判
    決敗訴確定。
五、兩造同意依民事訴訟法第270 條之1 第1 項第3 款規定，整
    理並協議簡化爭點為：(一)被上訴人是否因上訴人施作如附表
    所示之系爭工程而受有利益？(二)如受有利益，上訴人於施作
    系爭工程時是否有明知無給付義務而為給付、強迫得利、權
    利濫用等情事？（見本院卷第41頁），茲分述如下：
  (一)被上訴人是否因上訴人施作如附表所示系爭工程而受有利益
    ？
    (1)按「無法律上之原因而受利益，致他人受損害者，應返還
      其利益。」，民法第179 條前段定有明文。又依不當得利
      之法則請求返還不當得利，以無法律上之原因而受利益，
      致他人受有損害為其要件，故其得請求返還之範圍，應以
      對方所受之利益為度，非以請求人所受損害若干為準（最
      高法院61年台上字第1695號判例意旨參照）。
    (2)上訴人主張於本契約外，另外施作如附表所示80項工作，
      並已完工，被上訴人對此不爭執，自堪信為真實。
    (3)被上訴人抗辯：系爭工程均在本契約工程範圍內等語。經
      查：
      本契約第3 條規定「…二本契約除本契約各條款之規定
        外，有關本工程之投標須知、工程招標公告、開標紀錄
        、標單（工程價單、單價分析表）、施工說明書及規範
        、工程進度表、工程圖樣、契約文件、契約文件之各次
        修正、變更計劃通知、建築師為契約文件所作書面解釋
        等，均視同本契約之一部，與本契約具有同等之效力。
        」；兩造不爭執之「輪機工廠機械設備修復工程規格」
        、「輪機工廠鍋爐設備修復工程規格」，其約定內容則
        如附件「合約內容欄」所示。以「合約內容」欄所載「
        一柴油發電機兩部：1.柴油機部分：拆卸吊缸、清潔並
        檢查各零件及曲柄軸承、換新潤滑油，使能正常負荷運
        轉。二發電機部份：發電機線圈繞組、勵磁機繞組、電
        壓調整器等清潔烘乾並做絕緣處理。使其絕緣電阻值達
        於安全標準」（見原審卷64頁）為例，堪認兩造約定施
        工之標的為「柴油機」、「發電機」；施工之內容為「
        拆卸吊缸」、「清潔」、「檢查」各零件及曲柄軸承、
        「換新潤滑油」、「發電機線圈繞組」、「勵磁機繞組
        」、「電壓調整器」之「清潔烘乾」並做「絕緣處理」
        等，亦即上訴人應施作之項目係就被上訴人輪機工廠內
        之「特定設備」（柴油機、發電機），被上訴人明白指
        定上訴人應施工之「特定部位」（吊缸、曲柄軸承、發
        電機線圈繞組），為「特定工作項目」（拆卸、清潔烘
        乾），均已詳細列舉。依「明示其一，排除其他」之法
        則，兩造約定之施作範圍，應僅限於此。工程規格於各
        個項目中或載有施工標的「使能正常負荷運轉」、「達
        於安全標準」、「使恢復正常功能」等，然此應係指各
        該施作項目可達成被上訴人預期之目的而已，尚不得據
        此擴張解釋，將非屬前開詳細列舉之施工標的及工作項
        目，認為亦當然包括於本契約約定之工作範圍。否則，
        被上訴人於招標時僅須載明工程規格為各個機器設備修
        復至「使恢復正常功能」即可，何須再詳列各個機器之
        特定施工標的及不同內容之工作項目。
      以如附表「上訴人施作之工程項目」欄1-9 所示為例，
        「噴油嘴檢修12組」、「進排氣閥檢修12組」、「高壓
        噴射泵清洗檢修12組」、「機柴油慮清器檢修8 組」、
        「機油冷卻器檢修」、「溫度管路閘閥壓力表檢修14組
        」、柴油機底部清洗（含盲板）2 組」；「軸承換油」
        、「線路檢修2 組」，對照如附表「合約內容欄」一二
        所示，顯均非上述所約定「特定設備」之「特定部位」
        應為之特定「工作項目」。其餘如附表所示之71項內容
        ，與合約內容比對，亦均非合約內約定之工作項目。
      兩造曾於87年8 月21日就系爭工程是否為合約外之項目
        加以確認，其中被上訴人同意認定屬合約外之項目者計
        有23項，即如附表編號1 、2 、3 、8 、14、22、24、
        27、31、39、44、46、50、52、54、59、61、62、64、
        67、69、70，被上訴人之承辦人員林成原並於確認紀錄
        上簽名，此有該確認紀錄附卷可稽（見本院上字卷142-
        143 頁）。
      本院前就系爭工程之爭議囑託台灣區機器工業同業公會
        鑑定，據其鑑定結果，亦認如附表所示80項工作內容，
        非屬本契約之工程範圍，有該公會鑑定報告書附卷可稽
        （見本院上更(一)字卷111-165 頁）。
      被上訴人雖抗辯：台灣區機器工業同業公會鑑定報告並
        無參照本件「中文招標公告資料」之「修復規格補充說
        明」欄內補充說明「本件工程規格書規定修復之設備，
        請投標廠商自行評估，如認為無法修復達使用標準，應
        自行估算以換新品之成本」及「國立台灣海洋大學營繕
        工程投標須知」第5 條之內容，作為此次鑑定之依據，
        致該鑑定認定之項目達80項之多，其中56項均是「檢修
        」項目，與中國驗船中心認定之項目為24項，且大多為
        「更換新品」者，前後鑑定結果甚為懸殊；又中國驗船
        中心之鑑定報告係於87年10月8 日所為，較台灣區機器
        工業同業公業之鑑定報告早了4 年有餘，其鑑定之正確
        性，應較近真實現況為可採云云。惟查：
        (甲)台灣區機器工業同業公會為本件鑑定時，經兩造提供
          「中文招標公告資料」及「國立台灣海洋大學營繕工
          程投標須知」作為該會鑑定資料等情，有該會94年2
          月3 日台區機會業字第94024 號函並檢附前開資料可
          憑（見本院卷(一)66、76、78頁）；況且有關前開「中
          文招標公告資料」之「修復規格補充說明」欄內補充
          說明「本件工程規格書規定修復之設備，請投標廠商
          自行評估，如認為無法修復達使用標準，應自行估算
          以換新品之成本」，涉及本契約是否有追加工程，為
          兩造重要爭執之所在，而該相關資料亦於原審送請中
          國驗船中心為鑑定時，即為被上訴人特別函知鑑定機
          關應加審酌之資料等情，有中國驗船中心公證鑑定報
          告所檢附之附件為憑（見外置證物），是本院前就相
          同爭議送請台灣區機器工業同業公會鑑定，並經兩造
          人員於鑑定時說明之，實難認被上訴人人員未將前開
          「修復規格補充說明」特別告知，以提醒鑑定機關注
          意之理，至被上訴人僅以台灣區機器工業同業公會鑑
          定報告書未將前開「修復規格補充說明」列為參酌資
          料而認其未憑為鑑定結果之依據，尚屬無據。
        (乙)原審及本院分別送請中國驗船中心及台灣區機器工業
          同業公業鑑定，前者認定合約外之項目為24項，後者
          認定之項目為80項，有各該公證鑑定報告及鑑定報告
          書可憑（見外置證物及本院上更一字卷116-122 頁）
          。中國驗船中心鑑定結果認定之24項，台灣區機器工
          業同業公業亦為相同之認定（見本院卷更(二)審卷(二)第
          74-81 頁對照表所示），此部分應無疑義。至鑑定結
          果相歧之56項，依該中國驗船中心公證鑑定報告所載
          ，其理由可略分：(一)屬修復工程規格外工作項目，但
          實際上未檢修者或無此設備者，如1-5 溫度管路閘閥
          壓力表檢修14組、4-2 儲氣槽檢修1 組、4-6 馬達軸
          承換新1 組等；(二)屬修復工程規格內工作項目，如
          1-6 柴油機底部清洗（含盲板）2 組、2-2 線路檢修
          2 組等；(三)屬重複提列者，如3-1 氣動高壓管路檢修
          2 組、3-2 電磁閥4 組、4-10閘閥及管路檢修2 組等
          。其中理由(一)、(三)之項目，業經上訴人提出檢修紀錄
          ，並經台灣區機器工業同業公會至現場實際檢視結果
          ，認定確有拆卸檢修痕跡；而理由(二)之項目部分，因
          兩造間本契約約定之工作內容，係就被上訴人之輪機
          工廠之「特定設備」逐一指明上訴人應就「特定部位
          」為「特定工作項目」，已如前述，經核其內容實非
          屬原工程規格所要求應施工之標的（機器設備之特定
          部位）或工作項目，自屬合約外工程之一部分，是該
          56項亦可認定係合約外之工作項目。中國驗船中心就
          該56項工作之認定結果，或因不符兩造依修復工程規
          格所載之約定工作範圍，或未能檢視現場是否有檢修
          痕跡，率以上訴人未能提出實際檢修測試紀錄，或僅
          以外觀檢視未有更新品者（依中國驗船中心公證鑑定
          報告五(二)所載，以依實際現況檢視有更換新品者為判
          定合約外工程之依據，見外置證物2 頁），即認定係
          屬合約內之項目，不足採信。
        (丙)台灣區機器工業同業公會鑑定報告中認定之56項工程
          ，經與兩造間約定「輪機工廠機械設備修復工程規格
          」、「輪機工廠鍋爐設備修復工程規格」所載工作範
          圍相比對，或非屬已約定應施工之標的（機器設備之
          特定部位），或非屬已約定之工作項目，自仍屬「合
          約外」之工程，此與被上訴人提出「中文招標公告資
          料」之「修復規格補充說明」欄內補充說明「本件工
          程規格書規定修復之設備，請投標廠商自行評估，如
          認為無法修復達使用標準，應自行估算以換新品之成
          本」，係指「合約內」約定工作內容有別，台灣區機
          器工業同業公會此部分鑑定結果與該補充說明並無違
          背之處。至前開2 次鑑定時間雖相差達4 年，然被上
          訴人未提出其他證據證明台灣區機器工業同業公會鑑
          定結果有何不當之情形，單憑鑑定時間與兩造發生爭
          議之遠近，而否定台灣區機器工業同業公會鑑定結果
          ，自屬無據。
      綜上，足認被上訴人抗辯上訴人為使本件工程設備恢復
        正常運作標準而做之「檢修」及「更換零件」等系爭工
        程，屬於本契約之工程範圍，不足採信。上訴人主張系
        爭工程非本契約之內容，應可認定。
    (4)上訴人主張系爭工程係被上訴人要求施作，被上訴人因而
      受有免於再為檢修、清潔等勞務及新品更換之利益；被上
      訴人則以上訴人自行施作，且本契約所欲修復之機械設備
      未能正常運轉，上訴人施作之系爭工程，亦未能使整套輪
      機設備達成可使用之目的，伊未受有任何利益等語抗辯。
      經查：
      按兩造營繕工程契約第6 條第1 項至第3 項明定：「甲
        方（即被上訴人）得不終止本契約而以變更計畫之方式
        增加、減少或修改本契約規定之工作，並得依照變更情
        形調整本契約之總價及完工期限。所有正式變更計畫通
        知始得修正」、「本契約之總價與完工期限應有正式之
        變更計畫通知始得修正」、「因工程變更計畫而增減數
        量時其工程費之計算仍以標單內之單價為準，如有新增
        項目應由甲、乙（即上訴人）雙方共同議定合理單價」
        （見原審卷21-22 頁）。凡有關本件工程所有正式變更
        計畫，均應由「被上訴人」「書面」通知上訴人，且本
        契約之總價與完工期限，應有「正式之變更計畫通知」
        ，始得修正。又因本件工程變更計畫而增減數量時，其
        工程費之計價仍以標單內之單價為準，如有新增項目，
        應由兩造雙方「共同議定」以訂定合理單價。系爭工程
        既屬本契約外之工程，顯係變更原計畫而新增之項目，
        惟上訴人未能舉證證明被上訴人曾有任何工程變更計劃
        之「書面」通知，足認兩造間就系爭工程應無「追加承
        攬工程」之「書面」存在。
      上訴人主張系爭工程係因被上訴人要求施作，惟經被上
        訴人否認，上訴人又未能舉證證明以實其說，自難信為
        真實；參以上訴人認其施作部分，早已超過前揭工程規
        格之項目範圍，於86年3 月18日及同年3 月26日分別函
        請被上訴人依民法第496 條、第509 條及本契約第6 條
        之約定，完成變更計畫手續，以便追加所漏列之工程項
        目並修正完工期限，被上訴人遂於86年4 月16日召開協
        調會，決定請上訴人就其認為漏列之工程項目應否屬於
        追加之爭議，依本契約第11條糾紛處理辦法之約定，將
        該爭議事項提付仲裁協會仲裁，有上訴人所提出之86年
        3 月18日存證信函及該函檢附之漏列工程項目附表（見
        原審卷48-50 頁）、上訴人86年3 月26日興（86）0302
        6 號函（見原審卷51頁）及被上訴人輪機工廠機械設備
        修復工程協調會會議紀錄（見原審卷52頁）可稽。依該
        協調會議記錄之結論記載：「(1)有關設備修復規格、項
        目及金額等，承商認為多做之爭議，基於本案工程係經
        公開招標且相關規定亦已詳列，本校歉難變更，擬請承
        商基於合約精神，依工程合約第11條—糾紛處理辦法，
        將爭議事項交付『中華民國商務仲裁協會』裁定。……
        承商86年3 月26日興（86）03026 號函要求停工一節，
        依工程合約第11條第2 款規定，請承商未經校方同意，
        不得自行停工。」，被上訴人召開協調會一再強調有關
        設備修復規格、項目及金額等，應依本工程公開招標詳
        列之相關規定辦理，益徵被上訴人並無於本契約外，要
        求上訴人「多做」系爭工程。
      系爭工程並無契約關係存在，為兩造不爭執之事項（見
        本院卷第69頁），上訴人「事實上」雖已完成如附表所
        示之系爭工程，惟本院於審理時訊以：「前審判決附表
        所列各品項（即系爭工程），是否均為兩造於86年1 月
        3 日訂立國立海洋大學營繕工程契約，依『輪機工廠機
        械設備修復工程規格』及『輪機工廠鍋爐設備修復工程
        規格』，為完成該契約工程不可不做之工作內容？」，
        上訴人答稱：「可做可不做」（見本院卷第28頁），依
        上訴人所稱「該等工作可做可不做」，系爭工程顯非為
        完成本契約工程所「必需」承作之範圍，職是，即使上
        訴人已完成該等工作，要難認被上訴人即受有勞務提供
        及更換新品之利益。
      上訴人事後雖改稱：「如果不做這些品項，即便完成主
        契約之工程也無法達成（運轉的目的）」（見本院卷第
        39 頁） 。惟，上訴人請求被上訴人給付本契約工程款
        部分，因本契約應修復機器設備之工程尚未完成，且未
        會勘估驗完畢，業經判決敗訴確定，此為兩造不爭執之
        事項，足證上訴人應修復之本契約機器尚未達到可運轉
        之程度。果系爭工程係為完成本契約所「必需」施作之
        項目，則附隨本契約之系爭工程，事實上，尚無從附加
        於不能運轉之本契約機器，進而使整套輪機設備達可使
        用之最終目的，是被上訴人抗辯尚未因上訴人施作系爭
        工程受有利益，堪可採信。
  (二)綜上，被上訴人抗辯尚未因上訴人施作系爭工程而受有利益
    ，應可採信。其餘爭執事項，毋庸再予贅述。
六、綜合上述，上訴人施作系爭工程，雖可認係本契約外之工作
    項目，但兩造間本契約應修復機器設備之工程既尚未完成亦
    未會勘估驗完畢，事實上未能達到運轉之程度，則附隨本契
    約之系爭工程，尚無從附加於不能運轉之本契約機器，進而
    使整套輪機設備達可使用之最終目的，自無從認定被上訴人
    已受有免再為勞務提供或更換新品之利益，則上訴人依據民
    法第179 條不當得利之法律關係，請求被上訴人給付
    2,741,800 元及自起訴狀繕本送達翌日起至清償日止，按週
    年利率5%計算之利息，為無理由，不應准許。原審駁回上訴
    人之訴及假執行之聲請，於法並無不合。上訴意旨指摘原判
    決不當，求予廢棄改判，為無理由，應予駁回。
七、本件事證已臻明確，兩造其餘攻擊、防禦方法及未經援用之
    證據，經本院審酌後認對判決結果不生影響，爰不一一論列
    ，附此敘明。
八、據上論結，本件上訴為無理由，依民事訴訟法第449 條第1
    項、第78條，判決如主文。
中    華    民    國    97    年    3     月    18    日
                    民事第十五庭
                        審判長法  官  林恩山
                              法  官  郭松濤
                              法  官  陳雅玲
正本係照原本作成。
如不服本判決，應於收受送達後20日內向本院提出上訴書狀，其
未表明上訴理由者，應於提出上訴後20日內向本院補提理由書狀
（均須按他造當事人之人數附繕本）上訴時應提出委任律師或具
有律師資格之人之委任狀；委任有律師資格者，另應附具律師資
格證書及釋明委任人與受任人有民事訴訟法第466條之1第1項但
書或第2項（詳附註）所定關係之釋明文書影本。
中    華    民    國    97    年    3     月    19    日
                              書記官  葉國乾
附註：
民事訴訟法第466條之1（第1項、第2項）：
對於第二審判決上訴，上訴人應委任律師為訴訟代理人。但上訴
人或其他法定代理人具有律師資格者，不在此限。
上訴人之配偶、三親等內之血親、二親等內之姻親，或上訴人為
法人、中央或地方機關時，其所屬專任人員具有律師資格並經法
院認為適當者，亦得為第三審訴訟代理人。


司法院資訊處製作；財團法人民間司法改革基金會備份。
